臺灣高雄地方法院刑事判決             100年度選訴字第86號
公  訴  人  臺灣高雄地方法院檢察署檢察官
被      告  鄭秀裡
選任辯護人  吳永茂律師
            羅玲郁律師
上列被告因違反公職人員選舉罷免法案件，經檢察官提起公訴（
99年度選偵字第176 號），本院判決如下：
    主  文
鄭秀裡對於有投票權之人，交付賄賂，而約其投票權為一定之行
使，處有期徒刑壹年捌月。緩刑參年，緩刑期間付保護管束，並
應接受法治教育課程肆堂。褫奪公權貳年。扣案交付之賄賂新臺
幣貳仟元，及未扣案用以行求之賄賂新臺幣伍佰元，均沒收之。
    事  實
一、鄭秀裡係高雄縣市合併後第1 屆高雄市鳳山區市議員候選人
    楊見福之支持者，為使不知情之楊見福順利當選，竟基於對
    有投票權人，交付賄賂，而約其投票權為一定行使之單一犯
    意，於民國99年10月29日候選人抽籤前之該月下旬某日，前
    往有投票權人即其二嫂鄭宋美玉位於高雄市○○區○○街24
    7 號住處，先詢問鄭宋美玉在同一戶籍內人數，經鄭宋美玉
    表示有5 名有投票權之人（即鄭宋美玉本人、鄭伊庭、鄭素
    珍、鄭益成、鄭偉延）後，遂以每票新臺幣（下同）500 元
    之代價，共交付5 票，計2,500 元予鄭宋美玉，並委請鄭宋
    美玉代為轉交賄款予其戶籍內其他具有投票權之家屬，要求
    鄭宋美玉與其家屬在市議員選舉時，就渠等擁有之投票權為
    投票予市議員候選人楊見福之一定行使。詎鄭宋美玉明知鄭
    秀裡交付之款項係要求渠等支持楊見福，為賄選之對價，仍
    應允鄭秀裡之請求，同意投票予楊見福，並當場收受鄭秀裡
    所交付之2,500 元賄賂（鄭秀裡涉犯投票受賄罪部分，業經
    臺灣高雄地方法院檢察署檢察官以99年度選偵字第176 號為
    職權不起訴處分確定）。惟鄭宋美玉於99年11月初某日欲將
    其中500 元轉交予鄭伊庭時，為鄭伊庭表示拒絕，鄭宋美玉
    旋於數日後，將該500 元退還予鄭秀裡，另其餘1,500 元賄
    賂部分，鄭宋美玉未及告知及轉交賄賂予鄭素珍、鄭益成、
    鄭偉延之其餘3 名家屬，而止於預備犯階段，即遭警查獲。
    嗣鄭宋美玉於警詢時，自動繳回已收受之賄款2,000 元。
二、案經高雄市政府警察局鳳山分局報告臺灣高雄地方法院檢察
    署檢察官偵查起訴。
    理  由
壹、證據能力部分
一、按被告以外之人於偵查中向檢察官所為陳述，除顯有不可信
    之情況者外，得為證據，刑事訴訟法第159 條之1 第2 項定
    有明文。偵查中對被告以外之人所為之偵查筆錄，性質上係
    屬傳聞證據，惟現階段刑事訴訟法規定檢察官代表國家偵查
    犯罪、實施公訴，依法其有訊問被告之權，證人且須具結，
    而實務運作時，檢察官偵查中向被告以外之人所取得之陳述
    ，原則上均能遵守法律規定，不致違法取供，其可信度極高
    ，職是，本件證人鄭宋美玉、鄭伊庭於偵查中檢察官以證人
    身分予以訊問，並經依法具結在卷，且無證據顯示檢察官在
    偵查時有不法取供之情形，亦查無證據顯示有顯不可信之情
    況。是揆諸前揭說明，上開證人於偵查中之證述，均具有證
    據能力。
二、次按被告以外之人於審判外之言詞或書面陳述，除法律有規
    定者外，不得作為證據；被告以外之人於審判外之陳述，雖
    不符刑事訴訟法第159 條之1 至同條之4 之規定，而經當事
    人於審判程序同意作為證據，法院審酌該言詞陳述或書面陳
    述作成時之情況，認為適當者，亦得為證據。當事人、代理
    人或辯護人於法院調查證據時，知有刑事訴訟法第159 條第
    1 項不得為證據之情形，而未於言詞辯論終結前聲明異議者
    ，視為有前項之同意，刑事訴訟法第159 條第1 項、第159
    條之5 分別定有明文。查本判決所引用之各項據以認定事實
    之傳聞證據，被告鄭秀裡、辯護人及公訴人於本院言詞辯論
    終結前，均不爭執而未曾聲明異議，本院審酌該等言詞及書
    面陳述作成時之情況，並無出於任意性或不正取供，或違法
    或不當情事，且客觀上亦無不可信之情況，堪認為適當，揆
    諸前開說明，依法均有證據能力，合先敘明。
貳、實體部分
一、上揭事實，業據被告鄭秀裡於本院審理時坦承不諱，核與證
    人鄭宋美玉、鄭伊庭於警詢、偵查中之證述俱相符（見99年
    度選他字第443 號偵卷一第91頁至第92頁、第102 頁至第10
    3 頁、第168 頁至第169 頁、第176 頁至第177 頁、第188
    頁），並有高雄市選舉委員會100 年1 月28日高市選一字第
    1000000303號函暨所附99年直轄市議員選舉候選人登記情形
    一覽表各1 紙（見99年度選偵字第176 號偵卷二第175 頁至
    第176 頁），復有鄭宋美玉繳回已收受之賄賂各2,000 元扣
    案可佐，足認被告任意性自白核與事實相符，本件事證明確
    ，其犯行堪以認定。
二、論罪科刑部分
（一）按投票行賄罪之處罰分別規定於刑法第144 條及公職人員
      選舉罷免法第99條第1 項，而公職人員選舉罷免法第99條
      第1 項為刑法第144 條之特別法，依特別法優於普通法之
      規定，應優先適用公職人員選舉罷免法；復按公職人員選
      舉罷免法第99條第1 項投票行賄罪，以對於有投票權之人
      ，行求、期約或交付賄賂或其他不正利益，而約其不行使
      投票權或為一定之行使者為構成要件。所謂行求，係指行
      賄人自行向對方提出賄賂或不正利益，以備交付，祇以行
      賄者一方之意思表示為已足，不以受賄者之允諾為必要；
      所謂期約，係指行賄者與受賄者雙方就期望而為約定於一
      定期間內交付賄賂或利益，乃雙方意思已合致而尚待交付
      ；所謂交付，係指行賄者事實上將賄賂或不正利益交付受
      賄者收受之行為，除行賄者有實施交付賄賂行為外，因對
      收受賄賂者，刑法第143 條有投票受賄罪之處罰規定，二
      者乃必要共犯中之對向犯，以二個以上之行為者，彼此相
      互對立之意思經合致而成立犯罪，雖不以收受者確已承諾
      ，或進而為一定投票權之行使為必要，仍須於行賄人交付
      賄賂或其他不正利益時，受交付之相對人對其交付之目的
      已然認識而予收受，其交付賄賂或其他不正利益之犯行始
      克成立，行賄者方得論以交付賄賂罪。再行求、期約、交
      付行為，係屬階段行為，倘已完成最後階段之交付賄賂行
      為，之前之行求、期約行為均已被吸收而不再論罪（最高
      法院93年度台上字第382 號、94年度台上字第3819號判決
      參照）。又其中所謂「約其」不行使投票權或為一定之行
      使，以該賄選之意思表示已經到達有投票權之相對人為必
      要。是投票行求賄賂罪，須行賄者一方之意思表示已到達
      對方，始克成立。若行賄者單方之意思表示，尚未到達有
      投票權之相對人，則僅能論以投票行求賄賂罪之預備犯（
      最高法院98年度台上字第1951號判決參照）。再公職人員
      選舉罷免法之投票行賄罪係侵害國家法益之罪，以一行為
      同時對多數有投票權之人交付賄賂，約其不行使投票權或
      為一定之行使，祇侵害一個國家法益，應僅成立一投票行
      賄罪。而該罪之預備犯，僅止於該罪著手實行前之準備階
      段，若進而實行行賄之行為，即為行賄所吸收，不另論罪
      。則以一行為同時對多數有投票權人行賄，尚且論以一罪
      ，其以一行為同時對多數有投票權之人部分賄選，部分尚
      在預備賄選階段，尤僅能論以一罪（98年度台上字第5887
      號判決參照）。
（二）查被告對證人鄭宋美玉行賄之同時，一併委請證人鄭宋美
      玉轉達被告行賄之意思及轉交賄款予其餘有投票權之鄭伊
      庭、鄭素珍、鄭益成、鄭偉延，其中因鄭伊庭表示拒絕，
      並退還500 元之賄賂，此部分係成立行求賄賂罪；至證人
      鄭宋美玉收受賄款後，未及告知及轉交賄賂予鄭素珍、鄭
      益成、鄭偉延之其餘3 名家屬，即遭警查獲，則被告行賄
      之單方意思表示，尚未到達鄭素珍、鄭益成、鄭偉延等3
      名有投票權之人，僅止於預備階段，應成立行求賄賂罪之
      預備犯。被告上開同時對有投票權人鄭宋美玉交付行賄、
      對鄭伊庭行求賄賂，及對鄭素珍、鄭益成、鄭偉延預備行
      求賄賂之犯行，即係以一行為同時實行賄選及預備賄選，
      揆諸上揭說明，自應僅論以一交付賄賂罪。是核被告鄭秀
      裡所為，係犯公職人員選舉罷免法第99條第1 項對於有投
      票權之人，交付賄賂，而約其投票權為一定之行使罪。又
      被告前階段行求、期約之低度行為，為交付之高度行為所
      吸收，不另論罪。檢察官雖未對此多加論述，然起訴書犯
      罪事實欄已載明被告每票行賄金額及交付證人鄭宋美玉之
      賄賂數額，應認被告此部分行求賄賂、預備行求賄賂之犯
      行均在起訴範圍內，本院自得依法審判。
（三）再按刑法第59條規定犯罪之情狀可憫恕者，得酌量減輕其
      刑，其所謂「犯罪之情狀」，與同法第57條規定科刑時應
      審酌之一切情狀，並非有截然不同之領域，於裁判上酌減
      其刑時，應就犯罪一切情狀（包括第57條所列舉之10款事
      項），予以全盤考量，審酌其犯罪有無可憫恕之事由（即
      有無特殊之原因與環境，在客觀上足以引起一般同情，以
      及宣告法定低度刑，是否猶嫌過重等等），以為判斷，最
      高法院80年度台覆字第39號判決意旨可資參照。查被告交
      付行賄對象僅其二嫂鄭宋美玉1 人，且賄款金額僅2,500
      元，賄選規模甚小，對選風之傷害尚微，與一般候選人以
      鉅額金錢向選區內眾多選民行賄之情節實難比擬，而其所
      觸犯之公職人員選舉罷免法第99條第1 項之罪，法定刑為
      3 年以上10年以下有期徒刑，得併科新臺幣100 萬元以上
      1000萬元以下罰金，如對被告前開犯行科以法定最輕本刑
      之3 年以上有期徒刑，猶嫌過重，不免過苛，誠屬法重情
      輕，衡情尚有可憫恕之處，應依刑法第59條規定減輕其刑
      。
（四）爰審酌選舉乃民主之重要基石，攸關一國政治良窳甚鉅，
      而賄選為敗壞選風之主要根源，影響國家根基及人民權益
      至深，是每逢選舉期間，政府相關部門無不積極宣導反賄
      選，被告本應知之甚明，竟漠視上情，為求他人當選，即
      對有投票權人交付賄賂，而約其投票權為一定行使，已嚴
      重破壞選舉之公正、公平及純潔，所為實不足取，惟念及
      被告犯後坦承犯行，態度尚佳，已有悔悟，且交付賄款對
      向係其二嫂，及其犯罪之動機、目的、交付賄賂之金額等
      一切情狀，量處如主文所示之刑。
（五）被告未曾因故意犯罪受有期徒刑以上刑之宣告，有臺灣高
      等法院被告前案紀錄表1 份在卷可稽，其為使楊見福當選
      ，短於思慮，致觸犯本案犯行，然其於本院審理時已坦承
      犯行，深表悔意，堪認經此科刑教訓，應能知所警惕而無
      再犯之虞，本院認被告所受刑之宣告，以暫不執行為適當
      ，爰併宣告被告緩刑3 年，以啟自新。又為促使被告日後
      得以知曉尊重法治之觀念，本院認除前開緩刑宣告外，實
      有賦予被告一定負擔之必要，爰依刑法第74條第2 項第8
      款規定，併予諭知被告應受4 堂之法治教育課程，另依刑
      法第93條第1 項第2 款規定，宣告在緩刑期間付保護管束
      ，俾能由觀護人予以適當督促，並發揮附條件緩刑制度之
      立意及避免短期自由刑執行所肇致之弊端，以期符合本件
      緩刑目的。
（六）又按犯公職人員選舉罷免法第5 章之罪或刑法分則第6 章
      之妨害投票罪，宣告有期徒刑以上之刑者，並宣告褫奪公
      權，公職人員選舉罷免法第113 條第3 項定有明文，而此
      項褫奪公權之宣告，寓有強制性，為刑法第37條第2 項之
      特別規定，不受宣告1 年以上有期徒刑之限制，法院自應
      優先適用（最高法院81年度台非字第246 號判決意旨參照
      ）。是被告上開所犯，應依公職人員選舉罷免法第113 條
      第3 項、刑法第37條第2 項之規定，宣告褫奪公權2 年。
（七）沒收部分
   1. 按（修正前）公職人員選舉罷免法第90條之1第3項（即現
      行第99條第3 項規定）固規定預備或用以行求、期約或交
      付之賄賂，不問屬於犯人與否，沒收之。但如其賄賂已交
      付與有投票權之人收受，因收受者係犯刑法第143 條第1
      項之投票受賄罪，其收受之賄賂應依同法條第2 項之規定
      沒收之，如全部或一部不能沒收時，追徵其價額。故犯投
      票行賄罪者，其已交付之賄賂，自應依刑法第143 條第2
      項之規定，於其對向共犯所犯投票受賄罪之從刑宣告追徵
      、沒收，不得再依上開規定沒收。其對向共犯所犯刑法第
      143 條第1 項之投票受賄罪，倘經檢察官依刑事訴訟法第
      253 條規定，為職權不起訴處分；或依同法第253 條之1
      規定，為緩起訴處分，上揭已交付予對向共犯之賄賂，亦
      應由檢察官依同法第259 條之1 規定，聲請法院對該對向
      共犯宣告沒收，仍不得依（修正前）公職人員選舉罷免法
      第90條之1 第3 項規定，對犯投票行賄罪或預備犯投票行
      賄罪之被告宣告沒收（最高法院96年度台上字第3258號判
      決意旨參照）。惟倘檢察官未對該對向共犯聲請單獨宣告
      沒收時，仍應依公職人員選舉罷免法第99條第3 項之規定
      ，於被告等所犯投票行賄罪之本案予以宣告沒收（最高法
      院99年台上字第6957、5835、4787號判決參照）。
   2. 本案收受賄賂之證人鄭宋美玉涉犯刑法第143 條第1 項之
      投票受賄罪部分，業經臺灣高雄地方法院檢察署檢察官於
      100 年2 月25日以99年度選偵字第176 號為職權不起訴處
      分在案，此有該不起訴處分書（見99年度選偵字第176號
      偵卷二第179 頁至第180 頁）附卷可稽，證人鄭宋美玉所
      收受之賄賂2,000 元，業已全部繳回並扣案，且尚未經檢
      察官聲請單獨宣告沒收，此有本院電話紀錄（見本院卷第
      44頁）1 紙在卷可查，是被告交付予證人鄭宋美玉之2,00
      0 元，應依公職人員選舉罷免法第99條第3 項之規定，宣
      告沒收。另證人鄭宋美玉已退還之500 元，係被告用以行
      求之賄賂，自應依同條項規定，不問屬於犯人與否，宣告
      沒收，併此敘明。
據上論斷，應依刑事訴訟法第299 條第1 項前段，公職人員選舉
罷免法第99條第1 項、第3 項、第113 條第3 項，刑法第11條、
第59條、第74條第1 項第1 款、第2 項第8 款、第93條第1 項第
2 款、第37條第2 項，判決如主文。
本案經檢察官鄧怡君到庭執行職務。
中    華    民    國   100     年    7     月    14    日
                  刑事第七庭    審判長法  官  陳  箐
                                      法  官  廖華君
                                      法  官  簡佩珺
以上正本證明與原本無異。
如不服本判決應於收受送達後10日內向本院提出上訴書狀，並應
敘述具體理由；如未敘述上訴理由者，應於上訴期間屆滿後20日
內向本院補提理由書（均須按他造當事人之人數附繕本）「切勿
逕送上級法院」。
中    華    民    國   100     年    7     月    14    日
                                      書記官  黃淑菁
附錄犯罪科刑法條：
公職人員選舉罷免法第99條
對於有投票權之人，行求期約或交付賄賂或其他不正利益，而約
其不行使投票權或為一定之行使者，處3 年以上10年以下有期徒
刑，得併科新臺幣1 百萬元以上1 千萬元以下罰金。
預備犯前項之罪者，處 1 年以下有期徒刑。
預備或用以行求期約或交付之賄賂，不問屬於犯人與否，沒收之
。
犯第1 項或第2 項之罪，於犯罪後六個月內自首者，減輕或免除
其刑；因而查獲候選人為正犯或共犯者，免除其刑。
犯第1 項或第2 項之罪，在偵查中自白者，減輕其刑；因而查獲
候選人為正犯或共犯者，減輕或免除其刑。